臺灣高等法院高雄分院刑事判決　　　　96年度上訴字第1982號
上　訴　人　臺灣高雄地方法院檢察署檢察官
被　　　告　甲○○
上列上訴人因被告違反毒品危害防制條例案件，不服臺灣高雄地
方法院96年度訴字第2481號中華民國96年8 月17日第一審判決（
起訴案號：臺灣高雄地方法院檢察署96年度毒偵字第4523號），
提起上訴，本院判決如下：
    主  文
原判決撤銷，發回臺灣高雄地方法院。
    理  由
一、公訴意旨以：被告甲○○基於施用第一級毒品之犯意，於民
    國95年11月28日下午12時10分許採尿回溯24小時內之某時，
    在不詳處所，施用第一級毒品海洛因1 次，嗣於前開回溯起
    算時點，在高雄市○○區○○路與神農路口為警查獲，經依
    法採其尿液送驗後，呈嗎啡陽性反應，始悉上情，因認被告
    涉犯毒品危害防制條例第10條第1 項之施用第一級毒品罪嫌
    。
二、原審以：(一)按案件曾經判決確定者，應諭知免訴之判決，並
    得不經言詞辯論為之，刑事訴訟法第302 條第1 款、第307
    條分別定有明文。此項訴訟法上所稱之一事不再理原則，關
    於實質上一罪或裁判上一罪，均有其適用，而集合犯係實質
    上一罪，若集合犯之一部分犯罪事實曾經判決確定，其效力
    當然及於全部，倘檢察官復就集合犯其他部分之犯罪事實，
    重行起訴，自應諭知免訴之判決（最高法院著有60年臺非字
    第77號判例及91年度台上字第3386號判決可資參照）。又裁
    判如經宣示者，於宣示時對外發生效力，而經宣示之判決，
    於最後審理事實法院宣示判決後始行發生之事實，既非該法
    院所得審判，即為該案之判決效力所不及，其既判力對於時
    間效力之範圍，自應以最後審理事實法院之宣示判決日為判
    斷之標準。次按，刑事法若干犯罪行為態樣，本質上即具有
    反覆、延續實行之特質，則行為人若基於單一犯意，在密切
    接近之一定時、地，持續實行之多次該等犯罪行為，而依社
    會通念，於客觀上認為符合一個反覆、延續性之行為概念者
    ，於刑法評價上，即應僅成立一罪，學理上所稱「集合犯」
    即屬之。另判斷何種構成要件行為，可認符合上述概念，首
    先固應藉助文義解釋，惟當法條文義有所不明時，則須探究
    該犯罪處罰規範之目的為解釋，並參酌一般犯罪典型之實施
    型態予以綜合判斷。又並非所有構成要件之行為具有反覆實
    施之特質，即當然成立集合犯，而得評價為一罪，仍須行為
    人係基於單一犯意，在密切接近之一定時、地，持續實行之
    多次犯罪行為，而依社會客觀通念，認為符合一個反覆、延
    續性之行為概念，始得評價為一罪。因此，行為人之數次犯
    罪行為，在主觀上如係分別起意，或客觀上非係利用同一機
    會為之，在評價上即應成立數罪。由於毒品本具成癮性（毒
    品危害防制條例第2 條第1 項參照），施用者一經上癮，即
    難戒斷，在其主觀依賴毒品之心理下，須持續、密接施用毒
    品以解癮，再犯率高，否則難以承受毒癮發作之痛苦，是施
    用毒品行為，本質上具有反覆實施之行為特性，得成立集合
    犯甚明（最高法院著有96年度台上字第1802號、第3095判決
    可資參照）。(二)經查，被告於95年7 月14日某時，在高雄市
    左營區關帝廟，施用第一級毒品海洛因1 次，嗣於95年7 月
    16日上午10時30分許，為警在高雄市○○區○○路與孔營路
    口查獲，因而犯毒品危害防制條例第10條第1 項之施用第一
    級毒品罪，之後經臺灣高等法院高雄分院於96年4 月30日，
    以96年度上訴字第758 號判決，判處有期徒刑8 月，並於96
    年5 月19日確定等情，有該案判決書及臺灣高等法院被告前
    案紀錄表在卷可按。則檢察官起訴所認定之被告涉犯本案犯
    罪事實，與被告前開判決確定之犯罪事實，均為毒品危害防
    制條例第10條第1 項之施用第一級毒品罪，再參以被告於另
    案（臺灣高雄地方法院檢察署96年度毒偵字第4522號，即下
    述併案部分）偵訊中自承：伊約自95年7 月開始施用海洛因
    ，直至96年2 月4 日為警查獲為止，施用頻率約每1 、2 日
    施用1 次，而會持續施用之原因，是因為成癮而無法戒掉等
    語（見本院卷第44、45頁），是其施用毒品之間隔甚短，顯
    係於密切接近之時間內，因毒品之成癮性而反覆實施，且主
    觀上當係基於單一犯意，而為該等多次施用第一級毒品海洛
    因犯行，揆諸上開說明，其於95年7 月間某日起至96年2 月
    4 日止，期間多次施用第一級毒品海洛因犯行，應依集合犯
    論以一罪。從而，本案起訴之犯罪事實之犯罪時間，既於臺
    灣高等法院高雄分院96年度上訴字第758 號判決宣示之前，
    自為該確定判決之效力所及，因而不經言詞辯論，逕為本件
    免訴之判決等情。
三、惟按刑法於95年7 月1 日修正施行，關於刑法第56條連續犯
    規定修正理由之說明，謂「對繼續犯同一罪名之罪者，均適
    用連續犯之規定論處，不無鼓勵犯罪之嫌，亦使國家刑罰權
    之行使發生不合理之現象。」「基於連續犯原為數罪之本質
    及刑罰公平原則之考量，爰刪除有關連續犯之規定」等語，
    即係將本應各自獨立評價之數罪，回歸本來就應賦予複數法
    律效果之原貌。因此，就刑法修正施行後多次施用毒品之犯
    行，採1 罪1 罰，始符合立法本旨。則刑法修正施行前連續
    施用毒品部分，應依刑法第2 條第1 項之規定，適用修正前
    連續犯之規定論以1 罪；刑法修正施行後之多次施用犯行，
    除符合接續犯之要件外，則應1 罪1 罰，再就刑法修正施行
    後之數罪，與修正前依連續犯規定所論之1 罪，數罪併罰，
    合併定其應執行之刑。又事實審法院於定應執行之刑時，應
    視各案情節之輕重「合併減輕」而為妥適之裁量，不致發生
    刑罰過重之不合理現象。至所謂集合犯係指立法者所制定之
    犯罪構成要件中，本即預定有數個同種類行為而反覆實行之
    犯罪而言。故是否集合犯之判斷，客觀上，自應斟酌法律規
    範之本來意涵、實現該犯罪目的之必要手段、社會生活經驗
    中該犯罪必然反覆實行之常態及社會通念等；主觀上，則視
    其反覆實施之行為是否出於行為人之1 個犯意，並秉持刑罰
    公平原則，加以判斷之。稽以行為人施用毒品之原因，不一
    而足，其多次施用毒品之行為，未必皆出於行為人之1 個犯
    意決定；且觀諸毒品危害防制條例第10條第1 項、第2 項施
    用毒品罪之構成要件文義衡之，實無從認定立法者本即預定
    該犯罪之本質，必有數個同種類行為而反覆實行之集合犯行
    ，故上開施用毒品罪，應非集合犯之罪。又行為人各次施用
    毒品之行為，均係為滿足各該次之毒癮，於滿足毒癮後，該
    次行為即已完成；是各次均為各自獨立之行為，各具獨立性
    ，其前後次施用毒品行為間，自無密切不可分之關係，各自
    獨立構成同一施用毒品罪責，顯然不合接續犯之構成要件，
    此為最高法院最新之見解（見最高法院96年度第9 次刑事庭
    會議記錄），即已認定刑法於95年7 月1 日修正施行後，關
    於施用毒品之行為，並無集合犯之適用，而應以被告施用毒
    品之次數，定其犯罪行為數。從而本件「被告甲○○於民國
    95年11月28日下午12時10分許採尿回溯24小時內之某時，在
    不詳處所，施用第一級毒品海洛因1 次」之行為，與「被告
    甲○○於95年7 月14日某時，在高雄市左營區關帝廟，施用
    第一級毒品海洛因1 次，嗣於95年7 月16日上午10時30分許
    ，為警在高雄市○○區○○路與孔營路口查獲，因而犯毒品
    危害防制條例第10條第1 項之施用第一級毒品罪，之後經本
    院於96年4 月30日，以96年度上訴字第758 號判決，判處有
    期徒刑8 月，並於96年5 月19日確定」之行為，係屬各別成
    立犯罪，並無集合犯之包括的1 罪關係，自非上開確定判決
    之效力所及。
四、原審未察，遽為本件免訴之判決，尚有未洽。檢察官上訴意
    旨，執此指摘原判決不當，為有理由，自應由本院將原判決
    撤銷改判，發回原審法院另為適當之審理，並不經言詞辯論
    為之。
據上論結，應依刑事訴訟法第369 條第1 項但書、第372 條，判
決如主文。
中　　華　　民　　國　　96　　年　　10　　月　　4 　　日
                  刑事第五庭    審判長法  官  曾永宗
                                      法  官  王伯文
                                      法  官  任森銓
以上正本證明與原本無異。
如不服本判決應於收受本判決後10日內向本院提出上訴書狀，其
未敘述上訴理由者，並得於提起上訴後10日內向本院補提理由書
狀（應附繕本）「切勿逕送上級法院」。
中　　華　　民　　國　　96　　年　　10　　月　　4 　　日
　　　　　　　　　　　　　　　　　　　書記官  廖素珍
